臺灣士林地方法院刑事判決　　　　　　　 93年度訴字第580號
公　訴　人　臺灣士林地方法院檢察署檢察官
被　　　告　庚○○
選任辯護人　陳純仁律師
上列被告因違反藥事法案件，經檢察官提起公訴（92年度偵字第1
1067號），本院判決如下：
    主  文
庚○○無罪。
    理  由
一公訴意旨略以：被告庚○○在臺北市○○區○○路107 號1 樓
  經營長庚青草店，非為經主管機關核准登記之藥商，亦未取得
  藥師、藥局之執照，不得為藥品之調劑，製造、販賣，竟明知
  「生毛將軍加五爪金英混合散劑（公訴人誤為混和散劑）」、
  「魚腥草加萬點金加白刺杏加七層塔加蒲公英混合散劑（公訴
  人誤為混和散記）」係混有西藥成分之偽藥（詳如附表），不
  得販賣，竟仍基於概括之犯意，自民國92年4 月24日起（起訴
  書認自92年6 月10日起，惟經實行公訴檢察官更正為自92年4
  月24日起）至93年2 月12日止，連續意圖販賣而陳列前開二種
  偽藥於販售架上，分別於92年4 月24日（起訴書誤為92年6 月
  10日）、93年2 月12日二次為台北市士林區衛生所藥政承辦員
  會同員警查獲，並扣得偽藥共4 瓶。因認被告庚○○涉犯93年
  4 月21日修正前之藥事法第83條第1 項意圖販賣而陳列偽藥罪
  嫌。
二按犯罪事實應依證據認定之，無證據不得認定其犯罪事實，又
  不能證明被告犯罪者，應諭知無罪判決，刑事訴訟法第154 條
  、第301 條第1 項分別定有明文。次按犯罪事實之認定，應憑
  證據，如未能發現相當證據，或證據不足以證明，自不能以推
  測或擬制之方法，以為裁判基礎（最高法院52年度台上字第13
  00號、40年度台上字第86號判例參照）。又藥事法第83條第1
  項意圖販賣而陳列，需行為人陳列之目的乃為販賣偽藥或禁藥
  ，若行為人雖有陳列之行為，惟其目的非為販賣，即難以該罪
  相繩。再刑法上之未遂犯，必須已著手於犯罪行為之實施而不
  遂，始能成立。而最高法院對於販賣毒品未遂曾於判決中指出
  ，所謂販賣第一級毒品未遂罪，係指買賣雙方就買賣價金、買
  賣標的物已有合意，並已著手於毒品之交付而未達於既遂者而
  言，參見最高法院93年度台上字第3188號判決自明，是就販賣
  偽藥之犯罪行為而言，買賣雙方就買賣價金、買賣標的物尚未
  有合意，即難認已著手於販賣此犯罪行為之實施。
三查公訴人認被告庚○○涉上開犯行，無非係以扣案之生毛將軍
  加五爪金英混合散劑、魚腥草加萬點金加白刺杏加七層塔加蒲
  公英混合散劑經送鑑驗，均含有西藥成分，且台北市士林區衛
  生所之人員於93年2 月12日至長庚青草店蒐證時，發現被告將
  裝魚腥草加萬點金加白刺杏加七層塔加蒲公英混合散劑之2 瓶
  塑膠罐置於店內之電視機旁，而電視機旁及下方堆置供販售之
  大量青草藥包，二者並未有區隔，目視即知電視機旁為陳列藥
  品販售處，且長庚青草店內復有分裝藥粉之小塑膠瓶數箱等為
  據。訊據被告庚○○，固不否認伊為長庚青草店之負責人，台
  北市士林區衛生所人員先後於92年4 月24日、93年2 月12日至
  其開設之長庚青草店檢查，並查扣粉末散劑，查扣之粉末散劑
  經送鑑驗有如附表所示之西藥成分等情不諱，惟矢口否認有為
  販賣扣案之粉末散劑而陳列粉末散劑，亦否認有販賣粉末散劑
  之犯行，辯稱：扣案送驗之生毛將軍加五爪金英混合散劑、魚
  腥草加萬點金加白刺杏加七層塔加蒲公英混合散劑均為伊兒子
  己○自大陸購買予伊治療氣喘之藥粉，是伊自己服用，並未出
  售，另裝粉末散劑之塑膠罐會放在店內之電視機旁，是因92年
  4 月24日來店檢查之衛生所人員及警員稱證據不能湮滅，要伊
  放在架上，伊才放在架子上，另上開粉末散劑亦係伊主動交予
  衛生所人員鑑驗。又93年2 月12日衛生所人問伊藥草如何賣，
  伊說民間一般1 斤150 元，並非指伊販賣扣案之粉末散劑1 斤
  150 元。再者因伊認將草藥細粹、粗粹，均係粉末，故伊稱1
  斤150 元，是指細粹、粗粹之草藥，並非扣案之粉末散劑等語
  。
四按藥品經稽查或檢查有將他人產品抽換或摻雜者，為本法所稱
  之偽藥，藥事法第20條第3 款定有明文。查台北市士林衛生所
  人員乙○○、丁○○，先後於92年4 月24日及93年2 月12日至
  被告經營之長庚青草店檢查，並分別扣得被告自稱生毛將軍加
  五爪金英混合散劑及魚腥草加萬點金加白刺杏加七層塔加蒲公
  英混合散劑，經將上開散劑送行政院衛生署藥物食品檢驗局鑑
  驗，「生毛將軍加五爪金英混合散劑」內有Acetaminophen 、
  Caffeine、Chlorpheniramine、Diprophylline 、Dextrometh
  orphan、Ephedrine 、Guaiacol Glyceryl Ether及Thiamine
  西藥成分；「魚腥草加萬點金加白刺杏加七層塔加蒲公英混合
  散劑」，內含有Caffeine、Chlorpheniramine、
  Dextromethorp han 、Diprophylline 、Guaiacolglyceryl
  ether 、Methylep hedrine、thiamine等西藥成分等情，分別
  有行政院衛生署藥物食品檢驗局92年5 月20日藥檢參字第
  0929208594號檢驗成績書、台北市士林區衛生所93年4 月6 日
  北市士衛三字第093601 78000號函、行政院衛生署藥物食品檢
  驗局93年4 月2 日藥檢參字第0939303110號檢驗成績書及常用
  藥物治療手冊在卷可參（請參台灣士林地方法院檢察署92年度
  偵字第11067 號卷第16、63～73頁）。則扣案之「生毛將軍加
  五爪金英混合散劑」及「魚腥草加萬點金加白刺杏加七層塔加
  蒲公英混合散劑」等草藥，均摻雜有西藥成分，均屬藥事法第
  20條第3 款定義之偽藥，堪可認定。
五據證人即92年4 月24日至長庚青草店查緝之台北市士林區衛生
  所人員乙○○、丁○○於偵查中結證稱：92年4 月24日至長庚
  青草店查緝時，並未看到偽藥之擺設，只看到青草藥，供檢驗
  之藥粉，是被告從他置於店內辦公桌之抽屜拿出來。裝該藥粉
  之塑膠罐內約裝1 台斤之容量。該日在長庚青草店均未見被告
  販售採驗之粉劑等語（參前開偵卷第34、36頁），且證人乙○○於本院審理時雖證稱：92年4 月24日至長庚青草店時，看到
  被告自辦公桌抽屜內拿粉末散劑給客人，我們問被告給客人之
  粉末散劑為何，被告稱生毛將軍加五爪金英混合散劑，是治咳
  嗽，是青草磨成粉。被告並提供1 部分給我們化驗，說是客人
  買的等語，惟其亦證稱：我並未聽到被告與客人間之對話，也
  沒看到交付金錢，當時被告只說粉末散劑可治療咳嗽，並未直
  接承認有販賣，但依常情，我認為他是在販賣等語（見本院94
  年1 月26日審理筆錄），堪認長庚青草店於92年4 月24日並未
  擺設任何粉末散劑，至扣案之生毛將軍加五爪金英混合散劑，
  則取自被告辦公桌之抽屜內，顯見被告並未有陳列生毛將軍加
  五爪金英混合散劑之舉。至證人乙○○雖證稱：被告於92年4
  月24日交付粉末散劑予另名客人等語，然並無證據證明被告與
  客人有買賣之合意及收受價金之行為，尚難認被告有販賣該粉
  末散劑之行為。又被告於92年4 月24日係從其辦公桌之抽屜內
  取粉末散劑予另名客人，而該抽屜內有2 罐粉末，被告僅將其
  中1 罐之部分粉末予衛生所人員鑑驗等情，已據證人乙○○於
  本院審理時結證在卷（參本院前開審理筆錄第9 頁），是抽屜
  內之另罐粉末散劑並未鑑驗，無從得知其成分為何，而證人乙○○僅見被告自抽屜內取粉末散劑予客人，無從確定被告所交
  付之粉末散劑是否即為本案送驗之粉末散劑，是被告縱有交付
  粉末散劑予該名客人之行為，亦難遽認所交付之散劑摻雜有西
  藥成分，而成立轉讓偽藥之犯行。
六再查台北市士林區衛生所人員乙○○、丁○○，會同中正區衛
  生所人員丙○○、大同區衛生所人員戊○、警員甲○○於93年
  2 月12日至長庚青草店稽查，並由丙○○、戊○佯裝客人先行
  入內詢問被告有無治咳嗽之藥，被告即從非店面之裡面房間拿
  出1 罐以紅蓋塑膠瓶陳裝之藥粉，並說這治咳嗽很有效等語，
  乙○○、丁○○即進入店內，扣得被告所拿之粉末散劑1 瓶，
  及置於店內架上電視機旁以灰色塑膠罐裝之2 瓶粉末散劑，嗣
  將上開散劑送行政院衛生署藥物食品檢驗局鑑定，內有附表編
  號二所示之西藥成分等情，業據證人丙○○、戊○於本院審理
  時證述在卷（參本院前開審理筆錄），並有前開行政院衛生署
  藥物食品檢驗局93年4 月2 日藥檢參字第0939303110號檢驗成
  績書在卷可參。堪認被告取出示予丙○○、戊○之粉末散劑，
  內摻雜有西藥成分。再該粉末散劑並非放在長庚青草店營業處
  所，而係置於不對外公開之房間內，且非取自置在店內架上電
  視機旁灰色塑膠罐內。是證人乙○○稱：丙○○、戊○告訴我
  們被告交予其等之粉末散劑，係從放在電視機旁之2 罐塑膠瓶
  挖出來的云云，即與事實不符，難以採信。則被告應無陳列其
  出示予丙○○、戊○之粉末散劑之行為甚明。至灰色塑膠罐裝
  之2 瓶粉末散劑雖置於店內架上，惟該灰色塑膠罐外並無何字
  樣、圖案。且被告置放在架上供販賣之其他青草藥，其上均標
  示有草藥名稱等情，已據證人乙○○於本院審理時證述在卷，
  並有拍攝該灰色塑膠罐及長庚青草店全景之照片在卷可徵，倘
  被告係為販賣而陳列上開裝有粉末散劑之灰色塑膠罐，衡情被
  告應如販賣其他青草藥一般，在其上標示文字或圖案，以引來
  店客人之注意、詢問，惟該灰色塑膠罐容量不大，外型普通，
  其上並無任何之文字、圖案，實難認被告將之置於店面架上係
  供販賣，是被告辯稱：將裝有粉末散劑之灰色塑膠罐放在店內
  架上，並非供販賣等語，難認為不實。
七復查，證人丙○○、戊○雖於93年2 月12日佯裝客人，至長庚
  青草店詢問被告是否有治咳嗽之藥，被告旋自裡面房間拿1 瓶
  藥粉，稱此治療咳嗽很有效，惟證人丙○○、戊○亦證稱：並
  未向被告說要買治咳嗽之藥，只問被告是否有治咳嗽的，被告
  一拿出粉末散劑，乙○○、丁○○即進入長庚青草店內，另不
  記得有無問被告該粉末散劑之價格及服用方式等語，訊之被告
  則堅稱：並沒有要賣粉末散劑予丙○○、戊○，只告知其等該
  藥粉治咳嗽很有效，但不能賣等語，查依證人丙○○、戊○之
  證詞，並無法證明被告與其等已就買賣該偽藥之價金、標的物
  達成合意，而被告出示扣案粉末散劑之目的究竟係要販賣，或
  僅係向丙○○、戊○介紹該粉末散劑之功效，亦有疑義，揆諸
  前開說明自難認被告出示粉末散劑之行為，已著手販賣偽藥行
  為之實施。至證人乙○○所記錄，由被告簽名確認之「93年2
  月12日台北市士林區衛生所醫藥政管理檢查工作日記表」，雖
  記載「現場販售魚腥草、萬點金之混合粉劑售價每斤150 元」
  等語，被告亦書寫「魚腥草、萬點金、白刺杏、七層塔、蒲公
  英，150 元」等字樣之字條予衛生所人員等情，有該工作日記
  表及被告書立之字條在卷可參，被告對此則辯稱：伊並未販賣
  扣案之粉末散劑。因衛生所人問伊藥草如何賣，伊才說民間一
  般1 斤150 元，並非指伊販賣扣案之粉末散劑1 斤150 元。再
  者因伊認將草藥細粹、粗粹，均係粉末，故伊稱1 斤150 元，
  是指細粹、粗粹之草藥，並非扣案之粉末散劑等語。查據證人
  丁○○於本院結證稱：工作日記表是乙○○問被告後紀錄的，
  乙○○問時，我在旁邊聽，被告並未向乙○○坦承他有販賣扣
  案之粉末散劑，至於工作日記表為何會記每斤售價150 元，我
  並不是很清楚，當時被告有指給我看魚腥草、五爪金英的樣子
  等語（參本院94年1 月26日審理筆錄），堪認被告於93年2 月
  12 日 衛生所人員查緝時，並未坦承有販售扣案之魚腥草加萬
  點金加白刺杏加七層塔加蒲公英混合散劑，是工作日記表之上
  開記載即有可疑，從而尚難以工作日記表之記載認被告承認有
  販售偽藥之行為。再查被告於93年2 月12日乙○○、丁○○查
  緝時，有指魚腥草、五爪金英等草藥予丁○○觀看，是被告於
  指上開藥草時稱每斤150 元一語，非無可能，從而被告辯稱：
  伊稱1 斤150 元，是指上開藥草1 斤150 元，並非指伊販賣扣
  案之粉末散劑1 斤150 元等語，亦難信為不實。另查證人乙○○2次 至長庚青草店查緝，該店內多擺青草切片，而被告於93
  年2 月12日出示粉末散劑予丙○○、戊○後，衛生所人員有至
  被告取出該粉末散劑之房間內查看，但未查獲其他粉末散劑等
  情，業據證人乙○○、丙○○於本院證述明確。再細酌卷附衛
  生所人員拍攝長庚青草店全景之照片，長庚青草店內僅見青草
  藥粗碎、細碎之切片，未見粉末散劑。綜上諸情，倘被告有販
  售粉末散劑之意圖及行為，長庚青草店應不至於無大量粉末散
  劑之理，亦堪認被告辯稱：伊未販售，亦未陳列扣案之粉末散
  劑等語，難認為不實。另雖依卷附之照片所示，長庚青草店內
  有小塑膠瓶數箱，惟該小塑膠瓶亦能承裝被告販售之枸杞、決
  明子等物，是難以長庚青草店內有小塑膠瓶，即據以推斷被告
  有販賣粉末散劑之行為。
八綜上所述，雖扣案之粉末散劑，內摻雜有如附表所示之西藥成
  分，屬藥事法所稱之偽藥，惟並無證據證明被告有意圖販賣而
  陳列扣案粉末散劑之行為，被告雖出示摻雜如附表編號二所示
  西藥成分之魚腥草加萬點金加白刺杏加七層塔加蒲公英混合散
  劑予丙○○、戊○，惟被告與丙○○、戊○間，就該偽藥買賣
  價金、買賣標的物尚未有合意，被告尚未為販賣偽藥行為之著
  手，是該行為自不構成販賣未遂，亦無證據證明被告有轉讓偽
  藥之行為。此外，復查無其他積極證據足資證明被告涉犯公訴
  人所指之犯行，自屬犯罪不能證明，應諭知被告無罪之判決。
九據上論斷，應依刑事訴訟法第301 條第1 項，判決如主文。
本案經檢察官王碧霞到庭執行職務
中　　華　　民　　國　　94　　年　　2 　　月　　16　　日
                  刑事第一庭審判長法  官  雷  雯  華
                                  法  官  洪  英  花
                                  法  官  江  翠  萍
以上正本證明與原本無異。
如不服本判決，應於判決送達後10日內，向本院提出上訴狀。
                                  書記官  范  淑  芬
中　　華　　民　　國　　94　　年　　2 　　月　　18　　日
附表：
一生毛將軍加五爪金英混合散劑
  內含西藥成分如下：Acetaminophen 、Caffeine、
  Chlorpheniramine、Diprophylline 、Dextromethorphan(
  起訴書誤為Dextromenthorphan）、Ephedrine、Guaiacol
  Glyceryl( 起訴書誤為Glycery）Ether、Thiamine。
二魚腥草家萬點金加白刺杏加七層塔加蒲公英混合散劑
  內含西藥成分如下：Caffeine、Chlorpheniramine、
  Dextromethorphan、Diprophylline 、Guaiacol glyceryl
  ether 、Methylephedrine 、thiamine。
